【裁判字號】    91,訴,3256
【裁判日期】    980630
【裁判案由】    業務過失致死
【裁判全文】
臺灣高雄地方法院刑事判決              91年度訴字第3256號
公  訴  人  臺灣高雄地方法院檢察署檢察官
被      告  丙○○
選任辯護人  陳裕文律師
            楊靖儀律師
上列被告因業務過失致死案件，經檢察官提起公訴（91年度偵字
第20110號），本院判決如下：
    主  文
丙○○無罪。
    理  由
一、公訴意旨略以：被告丙○○係醫師，在臺北市內湖區○○○
    路○段64號開設長春診所，並親自擔任門診之醫療行為，為
    從事醫療業務之人。前揭診所以減肥門診聞名，上門求診之
    病患甚眾。緣被害人蔡佩筑認其有減肥之必要，於民國89年
    10 月11 日某時，由高雄市北上至長春診所求診，並由被告
    親自看診。被告依其醫學上之專業本應注意依行政院衛生署
    訂定之「國人肥胖治療指引」對肥胖之定義為身體質量指數
    （Body Mass Index ，簡稱BMI） 大於27，然蔡佩筑之身高
    為172 公分，體重為62公斤，換算其身體質量指數僅為22.4
    9 點，亦即並未有肥胖之症狀，故不宜以減肥藥物減肥，且
    中樞神經興奮劑服用後可能會引起年輕女性腦出血，遇有對
    藥物過敏不適時，應作事前預防或事後處理之措施，而以被
    告看診時之客觀情狀，並無不能注意之情形，詎被告竟疏未
    注意及此，於診療蔡佩筑完畢後，竟開立皆屬中樞神經興奮
    劑之同成分（ephedrine） 藥物3 種等減肥藥物予蔡佩筑服
    用，亦未作事前預防或事後處理之措施。嗣於同年月14日上
    午10時30分許，即蔡佩筑按時服用被告所開予之上開藥物2
    天後，蔡佩筑竟為其姊蔡依玲發現已在住處床上呈現昏迷狀
    態，經緊急送往高雄醫學院附設中和紀念醫院（嗣改制為高
    雄醫學大學附設中和紀念醫院，下稱高醫）急救時已無心跳
    血壓等生命跡象，經急救後入該院加護病房照護，惟病況持
    續惡化，仍於同年月16日上午9 時30分，因全身內臟（腦、
    心、肝、腎）實質病變致多器官衰竭死亡。因認被告涉犯刑
    法第276 條第2 項之業務過失致死罪嫌等語。
二、證據能力部分：
  (一)按被告以外之人於偵查中向檢察官所為陳述，除顯有不可信
    之情況者外，得為證據，刑事訴訟法第159 條之1 第2 項定
    有明文。偵查中對被告以外之人所為之偵查筆錄，或被告以
    外之人向檢察官所提之書面陳述，性質上均屬傳聞證據。惟
    現階段刑事訴訟法規定檢察官代表國家偵查犯罪、實施公訴
    ，依法其有訊問被告、證人及鑑定人之權，證人、鑑定人且
    須具結，而實務運作時，檢察官偵查中向被告以外之人所取
    得之陳述，原則上均能遵守法律規定，不致違法取供，其可
    信度極高。是被告以外之人前於偵查中已具結而為證述，除
    反對該項供述得具有證據能力之一方，已釋明「顯有不可信
    之情況」之理由外，不宜即遽指該證人於偵查中之陳述不具
    證據能力。本件證人徐嘉芳偵查中之陳述部分，既經具結，
    尚無證據證明顯有不可信之情況，依前開說明，應有證據能
    力。
  (二)次按鑑定人由審判長、受命法官或檢察官就下列之人選任一
    人或數人充之：一就鑑定事項有特別知識經驗者。二經政府
    機關委任有鑑定職務者；鑑定之經過及其結果，應命鑑定人
    以言詞或書面報告；法院或檢察官得囑託醫院、學校或其他
    相當之機關、團體為鑑定，或審查他人之鑑定，並準用刑事
    訴訟法第203 條至第206 條之1 規定，刑事訴訟法第198 條
    、第206 條第1 項、第208 條第1 項分別定有明文。依上開
    說明，卷附國立臺灣大學醫學院法醫學科法醫鑑定報告書，
    雖係被告以外之人於審判外之書面陳述，然係由本院委託鑑
    定後所製作之鑑定報告，為刑事訴訟法第159 條第1 項所指
    例外情形，應有證據能力。
  (三)另按被告以外之人於審判外之言詞或書面陳述，除法律有規
    定者外，不得作為證據。又被告以外之人於審判外之陳述，
    雖不符前4 條之規定，而經當事人於審判程序同意作為證據
    ，法院審酌該言詞陳述或書面陳述作成時之情況，認為適當
    者，亦得為證據。當事人、代理人或辯護人於法院調查證據
    時，知有第159 條第1 項不得為證據之情形，而未於言詞辯
    論終結前聲明異議者，視為有前項之同意，刑事訴訟法第15
    9 條第1 項、第159 條之5 第1 項、第2 項分別定有明文。
    查本案認定事實所引用之卷證資料，除原已符同法第159 條
    之1 至第159 條之4 規定、及法律另有規定等傳聞法則例外
    規定，而得作為證據外，其餘卷證資料，並無證據證明係公
    務員違背法定程序所取得，而檢察官、被告及辯護人於本院
    審理時，均不爭執其證據能力，且本院審酌前揭陳述作成時
    之情況，並無違法取證之瑕疵，亦認以之作為證據為適當，
    是本件有關被告以外之人於審判外之言詞或書面陳述等供述
    證據，依前揭法條意旨，自均得為證據。至本判決未引用之
    證據，既未經援引為認定事實之基礎，爰不逐一論述該等證
    據之證據能力，附此敘明。
三、按犯罪事實應依證據認定之，無證據不得認定其犯罪事實；
    又不能證明被告犯罪者，應諭知無罪之判決，刑事訴訟法第
    154 條第2 項、第301 條第1 項定有明文。次按事實之認定
    ，應憑證據，如未能發現相當證據，或證據不足以證明，自
    不能以推測或擬制之方法，為裁判基礎；且認定不利於被告
    之事實須依積極證據，苟積極證據不足為不利於被告事實之
    認定時，即應為有利於被告之認定；另認定犯罪事實所憑之
    證據，雖不以直接證據為限，間接證據亦包括在內，然無論
    直接證據或間接證據，其為訴訟上之證明，須於通常一般之
    人均不致有所懷疑，而得確信其為真實之程度者，始得據之
    為有罪之認定，倘其證明尚未達到此一程度，而有合理之懷
    疑存在，無從使事實審法院得有罪之確信時，即應由法院為
    諭知被告無罪之判決（最高法院40年臺上字第86號、30年上
    字第816 號、76年臺上字第4986號判例參照）。
四、檢察官認被告涉犯業務過失致死罪嫌，係以被告於偵查中之
    陳述、證人蔡依玲、徐嘉芳、甲○○、李昭昌偵查中之證述
    、告訴人提出之藥物1 袋、被害人蔡佩筑書寫之便條紙、高
    醫疑非病死病歷摘要報告表、病歷表、勘驗筆錄、解剖紀錄
    報告、法務部法醫研究所（下稱法醫研究所）鑑定書、相驗
    屍體證明書、法務部調查局檢驗通知書、長春診所診療紀錄
    單、高醫藥毒物諮詢檢驗中心個案資料報表、就醫紀錄查詢
    表、一週體重日記表、國人肥胖治療指引、行政院衛生署醫
    事審議委員會鑑定書等證據，資為其論據。訊據被告坦承在
    臺北市內湖區○○○路○段64號開設長春診所，親自擔任門
    診之醫療行為，該診所以減肥門診聞名，蔡佩筑於89年10月
    11日前往該診所求診，由被告親自看診並開立藥物予蔡佩筑
    服用之事實，然否認有何業務過失致死犯行，辯稱：蔡佩筑
    就診時身高170 公分、體重為65公斤，並主訴最近體重增加
    ，依衛生署編印之「控制體重秘訣」所載之理想體重標準，
    蔡佩筑適合減重。伊共開立2 週之藥品、食品及代餐，第1
    週之藥包中有6 種藥物或食品（包括HCA 、Strocain、EPO
    、Slim【以上為食品類】、泰胃美【胃藥】、維他命B1），
    另有25公克之代餐及睡前服用之Ducolax 【瀉劑】；第2 週
    除代餐改為37.5公克外，其餘藥、食品與第1 週相同，並未
    開立Phenylpropanolamine 【去甲麻黃，屬中樞神經興奮
    劑，下稱PPA 】予蔡佩筑服用，此從其尿液檢驗報告未檢出
    PPA 即可證之，且蔡佩筑並無腦出血，亦與服用PPA 可能造
    成腦中風出血之症狀不符，如蔡佩筑服用其開立之藥品，不
    可能造成死亡之結果。又扣案之藥品均非伊所開立，亦未接
    獲甲○○詢問藥品之電話，而蔡佩筑之尿液檢驗報告顯示其
    有施用安非他命及古柯鹼，依法務部法醫研究所98年5 月4
    日之鑑定報告，可證蔡佩筑之多重器官衰竭係長期病變所致
    ，而與伊之醫療行為無涉等語。經查：
  (一)被告係醫師，在臺北市內湖區○○○路○段64號開設長春診
    所，並親自擔任門診之醫療行為，為從事醫療業務之人，長
    春診所以減肥門診聞名，上門求診之病患甚眾。蔡佩筑於89
    年10月11日前往長春診所求診，由被告親自看診並開藥。嗣
    於同年月14日上午10時30分許，蔡佩筑經其姊蔡依玲發現躺
    在床上呈昏迷狀態，經送高醫急救，同日上午10時58分許到
    院時，已無心跳、血壓等生命跡象，經送該院加護病房照護
    ，於同年月16日上午9 時30分死亡之事實，業據被告於本院
    審理中坦認不諱（見本院卷(一)第344 頁不爭執事項之記載）
    ；並有高醫疑非病死病歷摘要報告、急診一般病歷、急診處
    理紀錄單、住院病歷、長期及臨時醫囑單、勘驗筆錄、解剖
    照片、臺灣高雄地方法院檢察署（下稱高雄地檢署）解剖紀
    錄報告、相驗屍體證明書、法醫研究所鑑定書、診療紀錄單
    可參（見相字卷第7 、11至16、18至25、29至32、36、48、
    51至63、68至81、87至95、111 頁），應堪認定。
  (二)關於蔡佩筑是否有以藥物搭配食品及代餐減重之必要，與其
    就診時之身高、體重（體型）息息相關，而有先予釐清之必
    要。本院審酌：(1)依高雄地檢署前揭解剖紀錄報告之記載，
    蔡佩筑於89年10月23日解剖時，身高172 公分，體型高瘦（
    見相字卷第71頁），上開解剖日期距離蔡佩筑於同年月11日
    前往長春診所就診，及同年月16日死亡，分別僅有12日、7
    日，時間甚短，參以蔡佩筑為發育完成之成年女子，其身高
    應已停止生長，及屍體冰存僅數日，脫水情形應屬有限，堪
    認蔡佩筑前往長春診所就診時為身高約為172 公分之瘦高女
    子。(2)長春診所提供就診者填寫之「一週體重日記表」規劃
    就診者每日紀錄早上起床、晚餐後及睡前共3 次體重變化，
    依蔡佩筑自長春診所取回並自行紀錄之「一週體重日記表」
    之記載，其於89年10月12日起床時之體重為57.5公斤，該日
    及翌日之體重，則在58至55公斤之區間發生變動，當時每日
    體重變化約1.5 公斤（見相卷第108 頁），足見蔡佩筑於北
    上求診返回高雄後翌日，即遵照該表逐次記載體重變化；參
    以身體之胖瘦為客觀可見之事實，且該日記表僅供自己紀錄
    觀察使用，無須供人閱覽，蔡佩筑既有心專程北上求診，應
    無故意於日記表上少填體重之必要；復佐以被告於本院審理
    中陳稱：體重日記表由病人自行填寫，於下次看診時帶來給
    診所參考等語（見本院卷(二)第46頁），可見「一週體重日記
    表」係被告於患者回診時，評估患者減重成效好壞之重要參
    考依據，蔡佩筑既有心求助被告幫忙減重，自無虛偽填載體
    重日記表，導致被告誤判其減重之成效而改變用藥或減重方
    式，造成減重效果不彰之結果；另參以蔡佩筑於89年10月12
    日、13日之上開體重變化情況；24小時內之體重變化最多相
    差3 公斤；及證人徐嘉芳於偵查中證稱：蔡佩筑於89年10月
    間某日專程北上至長春診所看診，伊表示蔡佩筑已經很瘦了
    ，蔡佩筑看診後回到伊住處表示醫生說可以再瘦6 公斤，伊
    覺得很誇張等語（見他字卷第51至52頁），堪認蔡佩筑於89
    年10月11日就診時之體重約於57至59公斤之間，益徵被告於
    診療紀錄單記載蔡佩筑之體重65公斤乙節，顯與事實不符。
    再者，理想體重（公斤）之計算為「22×身高（公尺）之平
    方」，理想體重範圍為理想體重正負10% 之間，如係20至29
    歲年輕女性之平均體重則略輕於上開標準，其理想體重可以
    參考理想體重範圍內偏輕之數據（即理想體重減去10%） 之
    事實，有行政院衛生署於87年12月間編印之「控制體重秘訣
    」手冊可參（見本院卷(一)第398 頁）。是依上開說明，蔡佩
    筑身高172 公分，其理想體重應為58.6公斤【（22×1.72×
    1.72）×90% ＝58.6，小數點第1 位以下4 捨5 入】，理想
    體重範圍介於52 .74 公 斤至64.46 公斤之間（即58.6公斤
    正負10%） ，足見蔡佩筑之體重屬於理想體重或理想體重範
    圍，應無減重之必要。
  (三)本件扣案藥品之來源為：(1)檢察官於89年10月16日相驗時扣
    押者（包括鏈條狀密封之藥包4 串、透明夾鏈袋包裝之藥丸
    2 包）；(2)告訴人丁○○於92年2 月10日審理時提出者（包
    括密封之藥包8 包，即本院卷(一)第201 至204 頁照片所示編
    號1 至8 之藥包，以及透明夾鏈袋包裝之藥丸2 包，內有紅
    色藥丸18顆、白色藥丸24顆，即本院卷(一)第206 頁照片所示
    編號10之藥品）；(3)高醫於92年3 月18日檢送之藥品者（包
    括密封藥包1 包、透明夾鏈袋包裝之橘色藥丸21顆、紅色藥
    丸1 顆，即本院卷(一)第205 頁照片所示編號9 之藥品），其
    中本院卷(一)第205 頁上方照片所示之藥品即為89年10月14日
    蔡佩筑送醫時，由急診護理人員撕下長串藥包中之1 包，並
    交付證人即高醫毒物藥物諮詢中心諮詢師甲○○檢視之藥包
    ，另本院卷(一)第205 頁下方照片之橘色藥丸係蔡佩筑自行購
    買，由家屬交付高醫之瀉劑之事實，有相驗筆錄、訊問筆錄
    、高雄地檢署收案贓證物品單、審判筆錄、贓證物清單、高
    醫92年3 月18日（92）高醫附秘字第0740號函、95年11月29
    日高醫附秘字第0950003997號函、藥品照片（見相字卷第36
    至38頁、偵字卷第4 頁、本院卷(一)第39、52、60至61頁、本
    院卷(三)第15至17、201 至206 頁）及藥品可佐。再者，告訴
    人丁○○提出之8 包藥包（送檢編號1 至8） 及高醫提出之
    藥包1 包（送檢編號9） ，經法務部調查局（下稱調查局）
    檢驗認為其中編號1 、5 ；編號2 、6 ；編號3 、7
    、9 ；編號4 、8 分別為相同藥品，有調查局92年6 月16
    日調科壹字第09200156750 號檢驗通知書及所附照片可參（
    見本院卷(一)第200 至206 頁）。又檢察官扣押之藥包共有4
    串（其中1 串藥品經高醫之人員撕下2 包，並於包裝外貼上
    載有蔡佩筑姓名及病歷號碼之標籤為下述A 串之一部分，數
    量分別為10包【下稱A 串】、18包【下稱B 串】、15包【下
    稱C 串】、17包【下稱D 串】），經檢視均為機械密封包裝
    ，其藥品形狀、顏色、標示或特徵分別與告訴人丁○○提出
    之編號1 、5 ；編號2 、6 ；編號3 、7 ；編號4 、8 藥品
    相符，堪認告訴人丁○○於檢察官相驗及本院審理中提出者
    係同一批藥品無訛。
  (四)關於扣案之全數鏈條式密封藥包否為被告開立之藥品部分，
    本院審酌：(1)證人甲○○於偵查及本院審理中證稱：伊係高
    醫護理係畢業，自89年5 月起擔任高醫之毒物藥物諮詢中心
    之諮詢師及研究助理，接受該院及其他院區或一般民眾對於
    中毒事件之諮詢並提供資料，當日係急診之郭醫師撥打電話
    表示有病人於到院前已死亡，家屬攜帶藥包到院並表示病人
    可能吃了那些藥，要求伊辨識藥品成分，因家屬表示藥品來
    源係「長春診所」，伊撥打電話至該診所，首先表明身分及
    詢問對方是否有名為「蔡佩岑」（蔡佩筑前於高醫就診時所
    登載之原名）之患者，對方表示有此患者，伊表示該患者可
    能服用該診所之藥品出狀況，對方即表示要請醫師過來聽電
    話，伊根據家屬所提供藥包之顏色、形狀、膠囊或藥錠逐一
    詢問該醫師藥品之名稱，並依該醫師之答覆，在個案資料報
    表（見發查卷第24頁）上以顏色區分藥品註記之，最後詢問
    該醫師貴姓，對方表示姓「劉」，伊遂將藥品中含有PPA 告
    知高醫之醫師等語（見他字卷第53至56頁、本院卷(一)第41至
    47頁）；核與高醫95年11月29日高醫附秘字第0950003997號
    函所載：蔡佩筑之家屬攜帶1 大袋藥品至急診室，由急診護
    理人員撕下以機器包裝多串藥包中之1 包交付甲○○辨識；
    及蔡佩筑之病歷記載：「毒物室suggest ：Phenylpropanol
    amine （即PPA） 」等情相符（見本院卷(一)第95頁、本院卷
    (三)第15至17頁）；參以證人甲○○職司高醫之毒藥物諮詢業
    務，獲知蔡佩筑到院前死亡而仍在進行最後搶救中，其原因
    可能與服用藥物有關之訊息，為查明家屬取來藥物之成分以
    利急救，應無不予辨識及盡力查證之理。又證人甲○○既不
    認識被告，若非蔡佩筑之家屬提供藥品之來源係被告執業之
    長春診所，並撥打電話求證，證人甲○○又何能虛構撥打電
    話至長春診所詢問之情節，並恰巧在個案資料報表上記載「
    藥物來源：台北市內湖區○○○路○段長春診所Dr. 劉，TE
    L ：00-00000000 」等與長春診所看診醫師之姓氏、營業地
    址、電話均相符之內容？是證人甲○○上開所證，應堪採信
    。又長春診所姓劉之醫師僅有被告1 人乙節，業經被告坦白
    承認，益徵在電話中回覆證人甲○○關於藥品名稱之人應係
    被告無訛。(2)甲○○於電話中向被告說明6 顆藥之顏色、形
    狀、屬膠囊或錠劑之特徵後，被告即回覆藥品名稱分別為軟
    便劑（紅色）、營養品（藍色）、魚油（黃色）、PPA （白
    色）、胃藥（粉紅色）、纖維劑（桃紅色）之事實，業據證
    人甲○○於本院審理中證述明確（見本院卷(一)第43頁），且
    證人甲○○向被告詢問之藥包（即前揭編號9 之藥包），經
    調查局鑑定發現該白色膠囊（檢驗編號T11） 含有PPA 成分
    ，核與被告答覆之藥品名稱相符，有調查局92年6 月16日調
    科壹字第09200156750 號檢驗通知書、藥品照片可參（見本
    院卷(一)第200 、202 、205 頁）。參以被告聽聞證人甲○○
    對藥品之陳述後，如對該藥物不熟悉，應當有所遲疑，唯恐
    判斷不正確，提供錯誤之訊息而延誤救治，自當有所保留；
    如該藥物非被告開立，何以未於電話中表示非其開立之藥品
    ？然被告在未親見藥品之情況下，即可一一回覆藥名，顯見
    被告對前揭藥物相當熟悉，送驗編號9 之藥包應係被告開立
    之藥物，已堪認定。(3)證人徐嘉芳於偵查中證稱：蔡佩筑看
    診後，帶回很多藥，但藥袋及每包藥上均無醫院標示或名稱
    等語（見他字卷第51頁）。核與告訴人丁○○於本院審理中
    陳稱：藥包上沒有診所名稱及藥名，急診當天全部交給高醫
    ，後來高醫交還部分藥品，伊將4 串藥包編號1 至4 ，每串
    取下2 包，其餘藥包在高醫交還後隔天交給檢察官等語（見
    本院卷(一)第46至47頁）；高醫95年11月29日高醫附秘字第09
    50003997號函所載：「蔡佩筑家屬於急診室提供死者所服用
    之藥物給本院急診室護理人員，提供藥品為一大袋，袋中裝
    有機器包裝連續之藥品包裝多串‧‧包裝袋上無藥品購自何
    處」等語均相符，並有藥包扣案可憑。又比對送驗編號9 （
    與編號3 、7 之藥品相同，已如前述）與編號1 、2 、4 藥
    包之藥品，可以發現：編號9 與編號1 、2 、4 藥包均有
    代號為T04 、T05 之藥品，編號9 與編號4 藥包均有代號
    T04 、T05 、T08 、T09 、T10 之藥品，編號1 、2 藥包
    均有代號T01 至T05 之藥品，重複性甚高；復佐以蔡佩筑重
    視其身材問題，得知長春診所以減重聞名，乃專程自高雄搭
    車北上長春診所看診，顯然對該診所之治療成效寄予厚望，
    蔡佩筑既已取回該診所開立之藥品，應對該診所之藥品深具
    信心，且為避免同時服用其他藥物引起交互作用，影響身體
    健康或減重成效，應不致再同時服用其他來源之減肥藥品。
    且蔡佩筑之家人知悉其因身材問題之困擾，連夜北上，於89
    年10月11日至長春診所求診，並取回藥物1 批，同年月14日
    上午發現蔡佩筑昏迷在床上，立刻送醫急救，在此緊急情況
    下，告訴人丁○○愛女心切，莫不希望儘快找出昏迷原因，
    以便對症下藥，搶救蔡佩筑之生命，倘蔡佩筑確有服用其他
    藥品，其家屬應無故意隱匿蔡佩筑生前服用過之其他藥品，
    而延誤救治或導致醫師誤判病因之理；再參以蔡佩筑被發現
    昏迷距離其前往長春診所看診後返回高雄僅有2 、3 日，時
    間上甚為密接；及上開藥包經檢驗結果，部分藥品確含有減
    肥藥（d-Norpseudoephegrine）成分或抑制食慾功能之PPA
    或其他中樞神經興奮劑，有調查局89年10月23日八九陸(一)字
    第89082145號、92年6 月16日調科壹字第09200156750 號檢
    驗通知書可佐（見相字卷第42至43頁、本院卷(一)第200 頁）
    ，堪認扣案之密封藥包均係被告開立之藥品無訛。
  (五)關於上開送驗編號10之白色及紅色藥丸是否為被告開立之部
    分，本院審酌：(1)蔡佩筑之血液經法醫研究所以氣相層析質
    譜分析法檢測結果發現含少量麻黃素（或稱麻黃Ephedrin
    e） 成分之事實，有該所91年1 月28日法醫毒字第09100002
    52號函可稽（見發查卷第87頁），足認蔡佩筑於送醫急救前
    數日內，應有服用含麻黃素之藥物。又送檢編號10中代號T1
    4 之白色藥丸，經調查局以氣相層析質譜分析法檢驗結果發
    現含第四級管制藥品原料藥第1 項麻黃乙情，有調查局前
    揭2 份檢驗通知書可佐；參以麻黃素與PPA 同屬中樞神經興
    奮劑，服用後可能造成厭食之副作用，與瀉劑、利尿劑、咖
    啡因均係坊間使用之綜合減肥藥之事實，有高醫92年3 月18
    日（92）高醫附秘字第0740號函、行政院國軍退除役官兵輔
    導委員會臺北榮民總醫院（下稱臺北榮民總醫院）92年7 月
    28日北總內字第09200025781 號函所附鑑定報告書可憑（見
    本院卷(一)第64至65、217 至220 頁），足見服用含麻黃素成
    分之藥品，實質上亦有減少食量達到減重之成效；且麻黃素
    為管制藥品，非經醫師處方或開立，一般人難以取得該項藥
    品，而蔡佩筑於送醫急救前既有施用含麻黃素成分之藥品，
    其施用時間又與北上長春診所看診之時間密接，且蔡佩筑既
    已取得被告開立之藥品減重，應無再同時施用他人提供具有
    減重效果之藥品，以免適得其反或造成身體之傷害。(2)卷內
    服藥方式之手寫紙條（見相字卷第107 頁）係蔡佩筑親自書
    寫乙節，業經證人蔡依玲於偵查中證述明確（見發查卷第13
    頁），該紙條記載：「白包－早中晚飯前一包，一週中晚半
    粒，二－四週中晚1 粒，睡前紅色藥丸2 粒」等語，可見蔡
    佩筑每日除服用白包之藥品外，另須服用2 種藥丸，又蔡佩
    筑既將每日應服用之藥品記載在同1 張紙上，並區分不同藥
    丸之使用時間、份量及次數，顯係出於醫療專業人士之指示
    服藥，且為避免服用過量或影響藥效，衡情應無將不同醫師
    不同時間開立之藥品一起服用之理。參以被告於本院審理中
    陳稱：診療紀錄單記載Ducls 是一種瀉劑，此種藥可能含有
    Bisacodyl 之成分等語（見本院卷(二)第85頁），及被告具狀
    陳報Bisacodyl 即為Ducolax （被告簡寫為Ducls） ，兩者
    結構式相同（見本院卷(二)第93、96頁）等情。核與送檢編號
    9 中代號T12 藥丸（此為高醫檢送來院之藥丸，與送檢編號
    10之紅色藥丸相同，故調查局未另就送檢編號10之紅色藥丸
    檢驗其成分），經調查局檢驗結果發現含Bisacodyl （瀉劑
    ）成分相同，有前揭檢驗通知書可憑。足見送檢編號10之藥
    丸，亦係被告開立無訛，並可據此認定蔡佩筑書寫之紙條所
    載之藥包應係鏈條式之密封藥包，未註明顏色之藥丸應係代
    號T14 之白色藥丸，紅色藥丸應係代號T12 之藥丸。
  (六)關於被告開立藥品週數部分，本院審酌：(1)證人李昭昌於偵
    查中證稱：自88年9 、10月起至90年3 月止，受僱於被告執
    業之長春診所，擔任藥師並負責包藥，通常是開1 至4 週之
    藥品等語（見他字卷第11頁）。參以證人李昭昌擔任長春診
    所之藥師，如患者服用該診所之藥物產生不適，證人李昭昌
    亦非全然無責，與被告之利害關係一致，應無故為不利被告
    證述之必要，上開所證應堪採信，是長春診所1 次開立之藥
    物可達4 週之事實，應堪認定。(2)證人徐嘉芳於偵查中證稱
    ：蔡佩筑表示係1 個月份之藥品，費用6,000 元，服用後再
    視減重情況是否達到預期之標準，再決定是否就診等語（見
    他字卷第51至52頁）；核與檢察官扣押之藥包共分4 長串，
    每串為相同之藥品；告訴人丁○○提出之藥包分成4 種；及
    告訴人丁○○先後向高雄地檢署、臺灣臺北地方法院檢察署
    （下稱臺北地檢署）及本院分別提出1 張、1 張、2 張「一
    週體重日記表、食物流量表、腰部腰圍變化」指標（下稱減
    肥指標表）之張數（共4 張）均相符，有扣案藥物、減肥指
    標表4 張可參（見相字卷第108 頁、本院卷(一)第50、187 、
    189 頁、臺北地檢署91年度他字第3417號卷第28頁）。另參
    以蔡佩筑自高雄搭車北上前往被告執業之素以減肥聞名長春
    診所，因求醫者眾，病患等待看診之時間相對拉長；及證人
    徐嘉芳於偵查中證稱：蔡佩筑表示當日求診之人眾多，自中
    午等到晚上才看診等語（見他字卷第51頁），蔡佩筑為免舟
    車勞頓及曠日等待看診，乃要求被告開立4 週之藥品供其服
    用，並取回減肥指標表4 張以憑紀錄，作為回診時提供被告
    診療參考，與常情尚不相悖。再者，蔡佩筑親筆書寫之上開
    紙條係紀錄被告開立藥品之服用方式乙節，已如前述，該紙
    條既已記載其中1 種藥丸（即白色藥丸）自第1 週至第4週
    之服用方式為：「一週中晚半粒，二- 四週中晚1 粒」等語
    ，可見該紙條係服用4 週藥品之紀錄。綜上，被告確係開立
    4 週之藥物予蔡佩筑服用甚明。
  (七)關於被告是否開立PPA 與蔡佩筑服用部分，本院審酌：(1)送
    檢編號1 、5 藥包（與A 串藥包相同）中代號T06 之黃色膠
    囊；編號2 、6 藥包（與B 串藥包相同）中代號T07 之藍白
    色膠囊；編號3 、7 、9 藥包（與C 串藥包相同）中代號T1
    1 之白色膠囊；編號4 、8 藥包（與D 串藥包相同）中之黃
    色膠囊（同編號1 代號T06） ，經調查局檢驗結果，均含有
    PPA 乙節，有調查局前揭92年6 月16日之檢驗通知書可稽。
    (2)臺北市政府衛生局於89年1 月間，前往長春診所取回藍色
    蓋白色底膠囊（蓋及底上均有「Patron 002」字樣）及白色
    膠囊抽驗，檢驗結果均為PPA 陽性反應，有行政院衛生署藥
    物食品檢驗局檢驗成績書可佐（見本院卷(一)第432 、436 頁
    ），足見長春診所確有使用PPA 之事實，且抽驗2 種PPA 膠
    囊之標示或顏色，核分別與代號T07 、T11 相符，可見被告
    確實開立PPA 予蔡佩筑服用。至診療紀錄單雖顯示原本開立
    PPA 之記載已刪除，且調查局91年5 月31日調科貳字第0912
    3011810 號鑑定通知書認定診療紀錄單上診療內容字跡墨色
    反應無明顯差異等情，惟：診療紀錄單有多處塗改，其中
    書寫PPA 字樣部分遭刪除後，仍可見其字樣，另「處置」欄
    第2 行有部分字跡遭刪除致無法判別字樣，而診療紀錄單通
    常僅供被告書寫、閱覽，如被告自認需更改開立之藥物，只
    須如同刪除PPA 字樣之方式，在其上以直線數筆刪除即可，
    應無特意將原有字樣塗抹殆盡之必要，已難排除被告不欲他
    人知悉原有文意之可能。且被告於本院審理中陳稱：第1、2
    週之用藥差別在於代餐之重量，其他藥品相同等語（見本院
    卷(一)第36頁、本院卷(二)第48頁），核與其自行提出之診療記
    錄單譯本（見本院卷(一)第191 頁）記載Mog 係第2 週用藥乙
    情，已有不符。再者，被告於本院審理中陳稱：代餐通常為
    25或50公克等語（見本院卷(二)第87頁），已難採信診療紀錄
    單在PPA 遭刪除後記載之「37.5」係指代餐。又依被告之寫
    法，代餐25公克記載為「25g 」，何以代餐37.5公克僅記載
    為「37.5」，且該「37.5」正與長春診所使用之PPA 為「37
    .5 」mg 之數據相符？通常人因用筆習慣，而長期使用同
    一品牌、形式及顏色之筆書寫，並非少見，況調查局上開鑑
    定通知書亦謂：「該字跡是否為同一時間所記載，則無法確
    認」等語；復參以檢察官係於被告知悉蔡佩筑死亡數月後之
    90年5 月1 日始派檢察事務官前往長春診所取回蔡佩筑之診
    療紀錄單，有診療紀錄單、交辦案件回報單可佐（見相字卷
    第111 、113 頁），足見被告有充裕之時間得以增刪診療紀
    錄單之內容；再佐以診療紀錄單上記載之藥品（除營養品外
    ），核與上開藥包之藥品不符，開立之週數亦非實際之4 週
    等情，益徵被告提出之診療紀錄單與實際開立之藥品、數量
    不符，已難採為被告診斷經過及確認其開立藥品之證據。
  (八)關於蔡佩筑是否服用被告開立之藥物？服用哪些藥物？是否
    包括PPA 在內等情？本院審酌：(1)蔡佩筑因慕名長春診所之
    減肥門診，乃專程自高雄北上求診，自中午等待至晚間始受
    診，且花費6,000 元之醫藥費取得藥品1 批，顯見蔡佩筑對
    被告開立之藥物深具期待，於返回高雄後，應無放置一旁暫
    不服用之理；參以蔡佩筑於89年10月12日及13日，均依照長
    春診所提供之減重指標表填寫「體重日記表」及「食物流量
    表」，記載其體重變化及三餐內容，益徵蔡佩筑已刻不容緩
    執行其減重計畫，而為達減重目標，每日搭配被告開立之藥
    品服用，就蔡佩筑之心態而言，應可達事半功倍之效。倘蔡
    佩筑未按時服用被告開立之藥物，則按三餐記載前揭指標表
    即毫無意義可言；復佐以告訴人丁○○向檢察官提出之4 串
    藥包，每串之包數不一，多則18包【B 串】，少則10包【A
    串】（以上包數之計算，不含檢察官2 次送調查局檢驗所耗
    損之藥品），縱使告訴人丁○○要保留部分藥品，自行查證
    蔡佩筑之死因與該藥物有無關聯，或預留部分藥物交給其他
    機關處理，應無每串取下不同包數之必要；再參以蔡佩筑之
    血液經檢驗結果顯示含有上開白色藥丸之麻黃素（Ephedrin
    e） 成分，堪認蔡佩筑於89年10月12日及13日（2 全日）確
    有服用被告開立之藥物甚明。(2)被告開立之4 串藥包部分，
    目前扣案者分別有12包【A 串】、20包【B 串】、17包【C
    串】、19包【D 串】（數量包含告訴人丁○○先後向檢察官
    、本院提出者，不包括檢察官2 次送驗之耗損部分）；參以
    被告既開立4 串藥包供蔡佩筑服用4 週，則每週服用1 串藥
    包，應符合服用藥物之常情；及蔡佩筑為具有通常智識能力
    之成年女子，對被告開立藥包之成效充滿期待，且親自書寫
    服藥方式，已如前述，衡情蔡佩筑應不至於交雜服用不同串
    之藥包，是以上開藥包之剩餘包數觀之，堪認蔡佩筑應係服
    用A 串之藥包。另白色之含麻黃素藥丸係蔡佩筑每日應服用
    之藥品，亦如前述，依上開說明，蔡佩筑亦應無不按時服用
    之理。再者，A 串藥包（即送檢編號1） 經調查局檢驗結果
    為：深咖啡色橢圓錠含Caffei ne （咖啡因）；白色標
    示「fm」圓形錠含咖啡因；白色圓形錠（表面有「一」之
    凹痕）含Mephentermine （類安非他命，或稱美非他命）；
    黃色透明三角形膠囊含咖啡因；淡藍色標示「XO」橢圓
    錠含咖啡因；黃色膠囊含減肥藥d-Norpseudoephedrine、
    PPA 、Caffeine，有調查局前揭2 份檢驗通知書及藥品照片
    可憑，是蔡佩筑已同時合用被告開立之含有d-Norpseudoeph
    edrine、PPA 、Caffeine、Ephedrine 、Mephentermine 成
    分之藥品，亦堪認定。至高醫急診室於89年10月14日上午11
    時26分許抽血檢驗，結果顯示蔡佩筑血液中含有Phenobarbi
    tal （安眠藥）0.45ug /ml；檢驗科於翌日晚間7 時1 分許
    抽血及採集尿液檢驗，結果顯示蔡佩筑血液中含有Acetamin
    ophen （止痛藥）1.61 ug/ml，以及尿液中含有Amphetamin
    e （安非他命）21.29ng /ml 、Cocaine （古柯鹼）0.02ng
    /ml ，均未顯示PPA 或類安非他命之數值等情，固有緊急生
    化藥物檢驗報告、檢驗科檢驗報告可參（見相字卷第17頁反
    面、發查卷第28頁）。然蔡佩筑送高醫急救當日，急診科於
    上午11時47分許針對毒物藥物檢驗，結果蔡佩筑之血液呈安
    非他命陰性反應（Negative），有檢驗報告可參（見本院卷
    (一)第85頁），如當時曾就PPA 或類安非他命存在與否一併檢
    驗，而未檢出，何以未記載該結果為陰性？是高醫歷次檢驗
    蔡佩筑之血、尿液，均僅檢驗特定毒、藥物（如安非他命、
    古柯鹼、安眠藥、止痛藥等）之反應，而未檢驗PPA 、類安
    非他命，非無可能。參以單次口服25 mg 之PPA 為例，可於
    1.0 至1.7 小時後達到最高血中濃度0.11mg/l，血中藥物半
    衰期約為3.0 至4.4 小時，該藥有約平均97% 之劑量，在24
    小時內被排泄至尿液中等情，有行政院衛生署管制藥品管理
    局98年3 月12日管檢字第0980002423號函、法醫研究所98年
    4 月23日法醫毒字第0980001459號函可參（見本院卷(三)第15
    8 、161 頁），本件既無證據足認高醫曾就蔡佩筑之血、尿
    液中是否含有PPA 或類安非他命予以檢驗，且檢驗科於89年
    10月15日晚間7 時1 分許，採集蔡佩筑之血、尿液檢驗，已
    在蔡佩筑89年10月14日上午被發現昏迷後之30餘小時，參諸
    上開函文關於PPA 之代謝情況，亦難排除PPA 已代謝完畢之
    可能，故高醫前揭檢驗報告尚難據為蔡佩筑未服用PPA 或類
    安非他命之證明。
  (九)蔡佩筑生前同時合用被告開立之含有d-Norpseudoephedrine
    （減肥藥）、PPA （食物抑制劑）、Caffeine（咖啡因）、
    Ephedrine （麻黃素）、Mephentermine （類安非他命）成
    分之藥品，已如前述，上開藥物均係交感神經作用藥品，屬
    於中樞神經興奮劑之事實，亦有臺北榮民總醫院及台大醫院
    之鑑定報告書可參（見本院卷(一)第219 、299 頁）。是本件
    應審究者為：蔡佩筑是否係合用前揭藥物2 日後，因藥物之
    間發生交互反應而死亡？依法醫研究所（89）法醫所醫鑑字
    第1341號鑑定書（見相字卷第87至95頁，下稱第1 份鑑定書
    ）對蔡佩筑死因之看法為：「由以上死者死亡經過以及檢驗
    判明：死者服了減肥藥（由台北帶回之藥）三－四日後引起
    全身內臟之實質病變，多器官組織萎縮致多器官衰竭死亡」
    ；93年2 月26日法醫理字第0920004107號鑑定書研判意見謂
    （見本院卷(一)第288 至290 頁，下稱第2 份鑑定書）：「由
    死者解剖後所送鑑定之檢體，雖已有內臟中度腐敗，瘀血且
    有因腐敗類似有實質萎縮之表現。由臨床和顯微鏡下觀察，
    可推定死者有受到同時合用交感神經興奮劑所致的心律不整
    外，亦有肝、腎實質細胞間進行性病變，造成器官損傷而死
    亡」；國立臺灣大學醫學院法醫學科（下稱臺大醫院）法醫
    鑑定報告書總結謂（見本院卷(一)第296 至301 頁）：「究其
    臨床表徵、解剖所見、生化檢驗、與藥品、血液、尿液之毒
    物檢測，以及文獻報告之分析‧‧‧本案之死因甚難排除其
    同時服用PPA 等多種交感神經興奮劑所致，因而導致『心室
    節律障礙』、『心室心跳快速』，進而『心室顫動』及『心
    因性休克』之發生，繼而引起『肺臟水腫和缺氧性腦病變』
    而死亡；臺北榮民總醫院鑑定報告書覆以（見本院卷(一)第21
    7 至220 頁）：「除非是特異體質或明顯的超量使用，抑或
    併用藥物之間發生交互反應，前述藥物【指d-Norpseudoe
    phedrine、PPA 、Caffeine、Ephedrine 、Theophylline】
    之使用，並不會對人體造成明顯的不良影響‧‧Mephenterm
    ine 係『類安非他命』，屬安非他命之一種，非衛生署核准
    之藥物（禁藥），使用過量時，會出現安非他命中毒的現象
    ，重則當然可能造成死亡」等語。其中法醫研究所及臺大醫
    院之鑑定意見固均不排除蔡佩筑之死亡與服用被告開立之藥
    品有關；臺北榮民總醫院認為明顯之超量使用或藥物之交互
    反應，會有明顯之不良影響，服用Mephentermine 過量時，
    重則會造成死亡。本院審酌：(1)前揭法醫研究所第1 份鑑定
    書認定之死亡經過，係以告訴人丁○○陳述：死者生前身體
    算不錯（很少病痛），未有就醫紀錄等語為據。查蔡佩筑於
    89年5 月至8 月間，先後前往馨蕙馨醫院、黃鵬國醫師診所
    、熱河聯合診所、壽山婦產科診所就診之事實，有中央健康
    保險局高屏分局91年1 月11日健保高醫字第0910000262號函
    附之保險對象就醫紀錄、97年3 月7 日健保高費一字第0970
    052476號函附之壽山婦產科診所申請健保給付資料、馨蕙馨
    醫院、黃鵬國醫師診所、熱河聯合診所病歷可參（見發查卷
    第83至84頁、本院卷(三)第57、58、60至64、84至87頁），是
    告訴人丁○○陳述蔡佩筑未有就醫紀錄，已非實在，足見法
    醫研究所之立論基礎已有錯誤。(2)法醫研究所及臺大醫院依
    據調查局檢驗通知書認定蔡佩筑已服用13種藥品，並未辨明
    蔡佩筑僅服用其中部分藥品，亦未以蔡佩筑實際服用藥物之
    種類、份量、次數等，即推定死因為藥物之交互作用，已嫌
    速斷。又臺灣女性心臟重量上限為250 公克，死者體型中等
    ，其正常心臟重量應在200 公克左右，惟依解剖結果顯示死
    者心臟重量為294 公克，可以診斷為心臟肥大之事實，業據
    鑑定人石台平醫師於本院審理中證述明確（見本院卷(三)第20
    6 頁）。核與鑑定人即台北榮民總醫院毒物科主任鄧昭芳醫
    師於本院審理中證稱：死者心臟重量達294 公克係病態之重
    量等語相符（見本院卷(三)第216 頁）；另現代法醫學亦記載
    成年女性心臟重量介於240 至260 公克之間，有該資料1 份
    附卷可參（見本院卷(四)第68至69頁）。又鑑定人石台平醫師
    曾受最高法院檢察署委請為319 總統槍擊案之鑑定人，曾任
    內政部警政署刑事警察局法醫室主任、法醫研究所顧問法醫
    師、法務部司法官訓練所法醫學講座，有最高法院檢察署牋
    可參（見本院卷(二)第34頁），並為本院職務上所已知之事實
    ，顯為具有相當法醫學實務及學術地位之人；鑑定人鄧昭芳
    醫師任職臺北榮民總醫院，為該醫院內科部醫師並兼臨床毒
    物科主任一職，且參與本案之鑑定，有臺北榮民總醫院前揭
    鑑定報告書及97年3 月19日北總人字第0970005163號函及所
    附門診時刻表可參（見本院卷(三)第96至97頁），對內科之專
    研及診斷，亦具有高度之專業能力，其2 人對此醫學之基本
    問題，應無不解之理；且人體各種臟器之重量應有相關統計
    數據或教科書可資查閱，以鑑定人石台平、鄧昭芳醫師前開
    地位，應無故為不實陳述而自遭非議之必要，堪以採信。暫
    不論蔡佩筑之死因與其心臟疾病是否有關，法醫研究所及臺
    大醫院均未審酌蔡佩筑心臟肥大之因素，即認蔡佩筑係因合
    用多種交感神經興奮劑，引起心律不整及全身內臟實質病變
    ，多器官組織衰竭致多器官衰竭死亡，尚難遽採。(3)法醫研
    究所98年5 月4 日法醫理字第0980001193號鑑定書謂（見本
    院卷(三)第169 至171 頁）：以死者蔡佩筑之組織切片觀察有
    全身內臟病變，但以心肌萎縮部分消失、肝細胞部分萎縮而
    消失、腎臟絲球體萎縮，不似為經過昏迷休克（約半小時無
    血壓狀態）之後又存活兩天所呈現之病理變化，研判應為長
    時期之病症病理病變之結果等語，業已推翻第1 、2 份鑑定
    書前揭認定，排除蔡佩筑內臟之實質病變係服用減肥藥2日
    所致，且核與鑑定人石台平醫師證稱死者本有心臟疾病乙節
    相符，故尚難據法醫研究所第1 、2 份鑑定書之意見為被告
    不利之認定。(4)台大醫院之鑑定報告記載：「由於該病人既
    無心臟病史，而死亡前幾天曾服用交感神經作用藥品，所以
    無法排除由這些藥品作用而造成心臟傳導異常，繼而導致心
    因性休克、到院前死亡」等語（見本院卷(一)第298 頁）。然
    無心臟病史之人僅係無心臟病之病歷資料可得參考，非必然
    係無心臟病之人，亦難完全排除有心臟病然未曾就診或就診
    後未發現心臟病之可能；且蔡佩筑確有心臟疾病問題，業如
    前述，臺大醫院之鑑定報告排除蔡佩筑之心臟傳導異常來自
    於本身心臟病之原因，已有可議之處。況該鑑定報告亦僅表
    示「無法排除」，而非「確認」係藥品作用最後導致心因性
    休克，如無其他明確之佐證，亦難以此斷定蔡佩筑死因與服
    用被告開立之藥物具有相當因果關係。另臺大醫院之鑑定報
    告記載：「服用PPA 會造成蜘蛛膜下腔出血之中風，及對照
    案情摘要與解剖報告所示，死者腦部於頂部及後枕部呈蜘蛛
    膜下腔出血，雖然有上述15cc的出血及其所在位置（頂部及
    後枕部）並不一定會造成快速死亡，但也無法排除與服用
    PPA 有因果關係」等語（見本院卷(一)第301 頁）。惟此部分
    之論斷，乃係依據解剖報告記載：「解剖發現腦部於頂部及
    後枕部呈蜘蛛網膜下腔出血，出血量約為15西西」等語而來
    ，然經法醫研究所法醫師審視病理組織及解剖照片，並以顯
    微觀察，僅見腦皮質明顯水腫、鬱血，且鬱血部分集中在頂
    枕部區，在額頭區未見鬱血，更無蜘蛛膜下腔出血應出現瀰
    漫性出血之證據，解剖時敘述為出血量15毫升，應係腦水腫
    及常見腦髓水腫在死後呈現內臟屍斑，且血水稍淡並有血水
    溢出殘留於顱底後腦窩區，經研判蔡佩筑死亡時，其蜘蛛膜
    下腔應無出血，而為缺氧性腦病症（腦死）之水腫、鬱血及
    內臟死後血水沈積之表徵等情，有法醫研究所上開98年5 月
    4 日鑑定書可參（見本院卷(三)第170 頁）。核與鑑定人石台
    平醫師於本院審理中證述：死者只有大腦內臟屍斑，並無腦
    出血，硬腦膜下腔有血水，係大腦移除時，切斷大腦血管流
    出之血水，一般腦出血在40至50cc以上等語相符（見本院卷
    (三)第210 頁），應堪認定。是臺大醫院以蔡佩筑出現腦出血
    之現象，認無法排除蔡佩筑死亡與服用PPA 具關聯性之論斷
    ，尚非可採。(5)另臺北榮民總醫院之鑑定報告書認為Pseudo
    ephedrine 、PPA 、Caffeine、Ephedrine 、Theophylline
    等均係常見之醫療用藥成分，在常規性之使用劑量下，相當
    安全，偶而確有可能發生輕微之副作用，縱使有特異體質、
    明顯之超量使用或藥物間發生交互反應，而對人體造成明顯
    之不良影響，非必然會造成死亡之結果，況本件尚無證據足
    認蔡佩筑有特異體質或蔡佩筑依被告開立之藥物使用已達超
    量之程度，尚難遽認蔡佩筑係因服用被告開立之藥物，因藥
    物之交互作用死亡。(6)關於蔡佩筑之死因部分，鑑定人石台
    平醫師於本院審理中證稱：伊認為死者多器官實質病變之原
    因係休克，休克就是昏倒，原因係大腦代謝因素，本件死者
    非常年輕，在法醫學上稱為「猝死」，法醫學理上討論猝死
    之原因，來自大腦、肺臟或心臟，因為心臟因素造成之昏迷
    ，急救時間僅有3 分鐘，在3 分鐘內無法救回即死亡，稱之
    為心因性猝死；肺臟原因造成昏迷，急救時間約15至18分鐘
    ，肺臟猝死之原因，通常係呼吸道阻塞，例如噎死、溺死；
    大腦猝死急救時間約30分鐘以上，死者於89年10月14日上午
    10時40分昏迷，10時58分送達高醫急診室急救，於11時16分
    恢復心跳及脈搏後，送加護病房治療，於同年月16日上午9
    時30分死亡，完全不符合心因性死亡條件，此一急救時間過
    程，就法醫學學理研判其昏迷原因應係大腦因素。大腦因素
    又分為器官因素、功能因素（代謝因素），所謂器官因素係
    指出血、梗塞、長瘤，此部分可能性在解剖時已經排除，所
    謂功能因素係指電解質失衡、血糖過低等或毒藥物之影響。
    本件死者雖無心臟病史，但從解剖結果觀察，死者有心臟病
    （心臟肥大），通常心臟肥大約需經3 至5 年時間，不可能
    係服用本件調查局檢驗之藥物2 、3 日即造成肥大，心臟肥
    大原因可能係毒藥物之影響或風濕性心臟病，根據伊之經驗
    ，以毒藥物之情形居多。另正常肺臟重量合計800 公克，死
    者重達1780公克，顯然肺臟充血、水腫，學理上稱為呼吸窘
    迫症，單單肺水腫即可致命，本案係低血壓休克，休克係結
    果，應係服用毒藥物所致，最可能之毒藥物係安非他命，除
    了使用安非他命減肥係蠻平常之理由可支持外，高醫在檢體
    中檢出安非他命及古柯鹼含量，表示死者在3 週內曾經施用
    安非他命及古柯鹼等語（見本院卷(三)第205 至208 、211 、
    213 頁）。另鑑定人鄧昭芳醫師於本院審理中證稱：死者之
    心臟特別肥厚，死因應該與心臟有關，造成心臟肥厚不可能
    係服用藥物1 、2 日後所造成，應該係慢性狀況，死者之尿
    液檢出安非他命之反應，表示確實施用安非他命，坊間利用
    安非他命減肥之情形相當普遍，如果數種交感神經藥物合併
    使用，就可能發生問題，另死者體內電解質過低，再加上安
    非他命會產生交互影響及異常重量之心臟，伊不懷疑會造成
    死亡結果等語（見本院卷(三)第201 、208 至209 頁）；以及
    其補充說明意見謂：除安非他命係可能致死之原因外，死者
    尿液含有古柯鹼，濃度為0.02（誤載為0.03）ng/ml ，古柯
    鹼在體內之半衰期只有30至80分鐘，且只有1%至9%在尿液中
    以原型排出（大部分會代謝掉），高醫之檢驗報告記載古柯
    鹼之數值，表示死者發病前曾使用古柯鹼，而進入人體之古
    柯鹼僅有10% 隨尿液排出，以其甚短之半衰期及快速代謝之
    特性，衡情不易自尿液中檢出古柯鹼，醫學上往往只能尋找
    其代謝物，應可推斷死者生前一定服用不少古柯鹼，才可能
    在住院第2 天自尿液中出現古柯鹼之濃度。如同時施用安非
    他命及古柯鹼，會造成極度亢奮狀態及多日不睡覺，其所造
    成之危險性，甚至致命之機會相當大，而此種長期亢奮之結
    果，會引起代謝失調、內分泌障礙及電解質失衡，造成致命
    性之心律不整而死亡等語（見本院卷(四)第7 頁）。上開證人
    均一致證稱蔡佩筑之死因係因心臟肥大，並與施用安非他命
    及古柯鹼有關，是已難排除蔡佩筑因心臟肥大及施用上開毒
    品致死之可能性。是在無證據足認蔡佩筑服用被告開立之藥
    物即可產生交互反應，導致死亡之結果，且既無法排除蔡佩
    筑曾併用來源不明之毒品，以致上開毒物產生交互反應，造
    成死亡結果之可能性，實難遽認被告開立藥物予蔡佩筑服用
    之行為與其死亡之結果間具有相當因果關係，自不得逕論以
    被告業務過失致死罪責。
五、綜上所述，本件被害人蔡佩筑應無減重之必要，被告開立具
    減重效果之藥物予蔡佩筑服用，固有可議之處。然公訴人所
    提出之證據，或其指出證明之方法，未能使本院之心證達到
    確信其為真實之程度，就被告是否涉犯業務過失致死罪，仍
    有合理懷疑之存在。此外，復查無其他積極證據證明被告犯
    罪，揆諸前揭法條及判例意旨，即不能證明犯罪，自應諭知
    被告無罪之判決。
據上論結，應依刑事訴訟法第301 條第1 項前段，判決如主文。
本案經檢察官乙○○到庭執行職務。
中    華    民    國    98    年     6    月    30    日
                  刑事第九庭  審判長法  官  鄭詠仁
                                    法  官  王碧瑩
                                    法  官  方錦源
以上正本證明與原本無異。
如不服本判決應於收受本判決後10日內向本院提出上訴書狀，其
未敘述上訴理由者，並得於提起上訴後10日內向本院補提理由書
狀（均須按他造當事人之人數附繕本）「切勿逕送上級法院」。
中    華    民    國    98    年     6    月    30    日
                                    書記官  鄧思辰


司法院資訊處製作；財團法人民間司法改革基金會備份。
